Inventaris van het archief van G. Jansen [levensjaren 1894-1978], (1899) 1908-1935
Nationaal Archief, Den Haag
Collectie 435 G. Jansen
Jansen, G.
1899-1935
merendeel 1908-1935
C22144
0.30 meter; 38 inventarisnummers.
Normale geschreven, getypte en gedrukte documenten, geen bijzondere handschriften.
Nationaal Archief, Den Haag
Gerard Jansen (1894-1978)
Gerard Jansen (1894-1978) werkte als landmeter en hoofd Grondzaken in Medan. In die hoedanigheid probeerde hij de rechtspositie van de grondgebruikers te regelen. Het hier beschreven archief heeft voornamelijk betrekking op het Gemeentelijk Bureau voor Grondzaken in Medan en de publicaties die Jansen in het kader van zijn werkzaamheden aldaar verrichtte.
Archiefvorming
Geschiedenis van de archiefvormer
Gerard Jansen werd op 3 juni 1894 in Amsterdam geboren. In 1914 arriveerde hij als landmeter in Nederlandsch-Indië, vaar hij een opleiding tot ambtenaar bij het kadaster in Bandoeng volgde om vervolgens aldaar geplaatst te worden. In 1919 nam hij ontslag uit 's Lands dienst en aanvaardde een betrekking bij de gemeente Medan. Daar werd hij per 1 november 1919 benoemd tot hoofd van de dienst voor Grondzaken en het Grondbedrijf, later het Gemeentelijk Bureau voor Grondzaken.
De dienst voor Grondzaken werd per 1 januari 1919 ingesteld om de rechten van de gemeente Medan te regelen op de gronden die daaronder vielen. Deze gronden waren door verschillende instanties in erfpacht uitgegeven (''grants") onder verschillende aan de adat ontleende rechtstitels. Volgens de heersende rechtsopvattingen was particulier vrij eigendomsrecht uitgesloten.
Deze "grants'' waren verstrekt door het goevernement, de sultan van Deli en de Deli-Maatschappij. In 1919 nam de gemeente Medan de rechten van het goevernement op haar grondgebied over, zodat, zij zelf de beschikking had over de inningen van de erfpacht. In ruil hiervoor moest zij de rechtspositie regelen van granteigenaars. Dit was een bijzonder complexe materie, omdat niet bekend was op grond van welke rechtsopvattingen grants waren verstrekt en hoe men een grantrecht moest verstaan als zij tot meerdere zekerheid als onderpand van een financiële transactie gold. Bovendien was de registratie van grants gebrekkig. De dienst Grondzaken, vanaf december 1919 tot een gemeentelijk bureau omgevormd, zette een nieuwe registratie op. Verder adviseerde het het gemeentebestuur inzake de herziening van de in te vorderen rechten als een soort "Landrente" (hasil-tanah, haci-tana) en de overige belastingen, die aan gronden of rechten verbonden waren. Omdat ook hierover verschil van interpretatie bestond, leidde dit tot ingewikkelde processen om jurisprudentie te verkrijgen.
Op 1 december 1935 werd Gerard Jansen "wegens bijzondere omstandigheden" ontslagen. Na een wachtgeldregeling die drieëneenhalf jaar duurde vroeg hij ontslag uit de gemeentelijke dienst van Medan en keerde hij terug naar Nederland, waar hij leraar landmeten en volkenkunde werd aan de Middelbare Koloniale Landbouwschool in Deventer. Deze functie behield hij tot zijn pensionering in 1959. Op 5 mei 1978 overleed hij in Gorssel.
Geschiedenis van het archiefbeheer
Het hier beschreven archief heeft voornamelijk betrekking op het Gemeentelijk Bureau voor Grondzaken in Medan en de publicaties die Jansen in het kader van zijn werkzaamheden aldaar verrichtte. Hij maakte van de stukken die hij ontving dossiers en bond ze soms in, om een beter overzicht in de casuistiek van verschillende vraagstukken te krijgen. Het gevolg is dat stukken betreffende verschillende gebeurtenissen soms over de dossiers verspreid raakten.
Het archief werd in 1984 door mevrouw F. Buitenkamp-Jansen in Dronten aan het Algemeen Rijksarchief geschonken.
Schenking (van een niet overheidsarchief)
Inhoud en structuur van het archief
2.21
Aanwijzingen voor de gebruiker
Openbaarheidsbeperkingen
Volledig openbaar.
Materiële beperkingen
Aanvraaginstructie
Openbare archiefstukken kunnen online worden aangevraagd en gereserveerd. U kunt dit ook via de terminals in de studiezaal van het Nationaal Archief doen. Om te kunnen reserveren dient u de volgende stappen te volgen:
U maakt een profiel aan op www.gahetna.nl, en logt vervolgens in
Via de archiefinventaris (alleen de beschrijvingen met rode nummers) selecteert u het gewenste archiefstuk door op de knop 'Reserveren' te klikken
In het volgende scherm geeft u aan op welke dag u het archiefstuk wilt inzien
Indien u zich bevindt in de studiezaal en een tafelnummer heeft ontvangen kunt u dit nummer vermelden. Als u geen tafelnummer heeft kunt u tafelnummer 777 laten staan
Vervolgens bevestigt u uw reservering door deze te versturen.
Verwant materiaal
Beschikbaarheid van kopieën
Bijlagen
Index geordend op persoons- en zaaknamen
De zaaknamen hebben tenzij anders vermeld, alle betrekking op Medan.
Onderwerp Inventarisnummer
Aberson, D.A., 6 17
Amin, Mohammed, 5
André de la Porte, G., 6
Balei Gadjà, rubberonderneming, 5
Ban Liong, Kongsi, 6
Banaim, Mohammed bin Oemar, 5
Bank of India, Australia and China, 5
Beekman, A., 5
Beer, J. de, 6
Begraafplaatsrapport, 31
Bojar, 16
Bool, H.J., 37
Borneo Sumatra Handel Maatschappij, 5
Brinkman, C.W., 6
Bruikleen van goed tot meerdere zekerheid, 6
Bruin, A.J., 6
Buffart, J.F.A.M., 22
Chan Choei Ling, 5
Chetty, familie, 32
Chettyar, Muqurappa, 5
Chettyar, Ramanathan, 5
Christen-Bataks, huisvesting, 27
Cohen Stuart, 22
Conservatoir beslag grantperceel, 5
Cornelissen, M., 6
Cornfield, I., 5
Credietverband, voorschriften inzake, 6
Datoek Boeden, 5
Decentralisatiebeleid van het goevernement, 14
Deelman, A. G., 12 13
Delische credietstelsel, 6
Djoe Seng Tjong, Handelmaatschappij, 6
Domeinverklaring, 13
Erfpachtrechten, 15-17 19-21 23
Ezerman, H.E.K., 6
Fiduciaire eigendomsoverdracht, 6
Gabes, cultuurmaatschappij, 15
Gedenkboek 1934, 3
Gemeentelijk Grondbedrijf, 1 26
Gemeentelijk Woningbedrijf, 2
Goerditsengh of Goerditsing, 17 19
Goh Kie Ho, 6
Graafland, 22
Grafrechten, 31
Grantcrediet, 5
Grantrechten, 5-okt
Grantverband, bescherming, 6
Grondbelastingen, 18
Haag, den, Erpachtstelsel, 20
Hacil Tana, zie: Hasil Tana
Handelsvereeniging Ansterdam, 15
Harditsingh, 6
Harrison & Crossfield, maatschappij, 17
Hasil Tana(h), 16 17 19 20
Hecht, K., 5
Heer, J.J. de, 17
Hypotheek-overeenkomsten, 35
Indo-China, agrarische regelingen, 12
Inlanders, pensioenen, 33
Jacobson en Van den Berg en Co., 5
Jacoeb Rawal, Mohammed, 5
Jeo Hoen Hoey, 6
Johore, grant-akte, 11
Jong po Tjiap, 5
Kaart van de gemeente, 36
Kampoeng-rapport, 28
Kho Kim Sek, 6
Khoe Tjeng Oei, 5
Khoe Tjin Tek, 5
Kok, G.L.J.D., 17
Kong Thye Loong, handelmaatschappij, 5
Lee Seng Khan, 6
Lekkerkerker, J.C.W., 23
Levering, rechtskarakter van, 6
Leyting, J.W.E., 6
Liauw Hoy Leeuw, 5
Liau Swie Fah, 5
Lie Tek Tjiauw, 5
Lie Tong Njan, 16
Locale Ambtenaar, de (tijdschrift), 33 34
Louw, P.J., 11
Luyt, A. A., 5
Ma' Maidin, 16
Mackay, D., 30
Maleisië, rechten op gronden, 11 12
Maleisië, agrarische regelingen, 12
Mary, bouwmaatschappij, 5
Medan's warenhuis, 5
Medansche Volksbank, 5
Moetoeraman Chetty, 6
Negorijraden, 34
Nederlandsch-Indische Esompto Maatschappij, 5 6
Ng Tie Kong, stichting, 25
Oei Kang Ho, 6
Oei Tjip Sheng, 5
Oost-Sumatra, landbouwconcessies, 37
Oost-Sumatra, ontwikkelingsplan, 38
Pana Lana Suna Pana Lena, 32
Pandrecht op grants, 6
Pantei Boeaja, rubberonderneming, 5
Petisah, kampong, 5
Raceterrein, kampong zuidzijde, 9
Regenvalstatistieken, 29
Ritchie, A.A., 5
Robinson, A., 15
Roedjiah, 5
Rustenburg (Zuid-Afrika), grant-akte, 11
Saram, 6
Schmidt, J., 5
Schnitzler en Co., Soerabaja, 6
Schook, W.H., 5
Serkat-Dagang Abdularis Alkatirie, N.V., 5
Siauw Saw Hoei, 5
Sie A Moh, 6
Sijthoff, 7
Sulong Yahya bin Sa' imon 11
Tan Tjin Tek, 6
Tebing Tinggi, grantconflict, 6
Thio Ka Hin, 16
Thio Kee Long, 5
Thio Liam Wie, 6
Thio Tjeng Hoen, 6
Thio Tok Seng, 6
Tjia Sen Oen, 6
Tjit Kin Tong, stichting, 25
Tjong A Fie, 25
Tjong Lie Liong, 6
Toba, Woningbouwvereniging, 27
Toe Kang Tjoan, 5
Transportbelastingen, 22
Vereeniging van Locale Belangen, 14
Verkoop met recht van wederinkoop, 5
Volkswoningbouw, 24 27 28
Waal, R. de, 38
Wageningen, H. van, 16
Wienecke, C.A., 7
Wilhelmina, Cultuurmaatschappij, 15
Beschrijving van de series en archiefbestanddelen
- STUKKEN BETREFFENDE HET GEMEENTELIJK BUREAU VOOR GRONDZAKEN IN MEDAN., A.
  - Algemene leiding., 1.
    - Jaarverslag van de dienst voor Grondzaken en het Grondbedrijf der gemeente Medan en het Gemeentelijk Bureau voor Grondzaken., 1919-1929; 1; 1 omslag
    - Teksten, houdende toelichtingen bij de ontwerp-begroting van het Gemeentelijk Woningbedrijf voor 1922-1926., 1923-1925; 2; 1 omslag
    - Gedenkboek van de gemeente Medan, 1909-1934, houdende een artikel van Jansen over de grondpolitiek., 3; 1 deel
    - Bouwtekening van de uitbreiding van het kantoor Gemeentewerken voor de dienst Grondzaken, 15 augustus 1934; 4; 1 stuk
  - Regelingen van rechten op gronden van particulieren., 2.
    - Afschriften en modellen van akten inzake eigendom, onderpand, verhuur, verkoop met recht van wederkoop en andere rechtstitels van grantrechten, 1908-1935. z.j.; 5; 1 omslag
      De namen van de betrokken partijen zijn in de index verwerkt.
    - Ter documentatie verzamelde afschriften van juridische bescheiden, artikelen en correspondentie over vraagstukken betreffende rechten die bezitters van grants kunnen doen gelden., 1910-1935; 6; 1 pak
      Concrete gevallen zijn in de index verwerkt.
    - Overdrukken van artikelen van mr C.A. Wienecke en Süthoff, bestemd voor de gemeenteraad van Medan, inzake zakelijke rechten op zelfbestuursgronden, met Maleise verklaring inzake hypotheken van de Medansche Volksbank op grants van zelfbestuurde gronden., 1919, 1924; 7; 3 stukken
    - Circulaires van de gemeente Medan inzake zekerstelling van grant-rechten. met registratieformulieren., 1920-1929; 8; 1 omslag
    - Circulaires van de gemeente Medan inzake de regeling van grantrechten in de kampong aan de zuidzijde van het raceterrein., 1921-1922; 9; 1 bandje
    - "Grantrechten in Deli", publicatie van Jansen in een reeks van het Oost-Sumatra-Instituut van het Koninklijk Instituut voor de Tropen, met doorschoten exemplaar, houdende nadere aantekeningen van Jansen., 1925 en z.j.; 10; 2 delen
    - Briefwisseling met Britse bestuursambtenaren in Maleisië over de rechten op gronden aldaar, met specimina van grant-akten., 1925-1926; 11; 1 omslag
    - Afschrift van een artikel Agrarische regelingen in Indo-China en Malaya door A.G. Deelman uit het Koloniaal Tijdschrift, 1928-1929. Met aantekeningen en een uittreksel over gelijkwaardige onderwerpen uit een monografie van G. Pernitsch over Shanghai., z.j.; 12; 1 omslag
    - Manuscript van een artikel van A.G. Deelman over de afschaffing van de Domeinverklaring., Mei 1929; 13; 1 omslag
    - Overdruk van een artikel De decentralisatie en de grond, van Jansen uit 25 jaren Decentralisatie, Gedenkboek van de Vereeniging van Locale Belangen., 1930; 14; 1 deeltje
  - Regelingen van grondlasten en belastingheffingen., 3.
    - Afschriften van arresten van het Hooggerechtshof van Nederlandsch-Indië inzake erfpachtcanons, 1899-1905. z.j.; 15; 1 omslag
      De namen van de partijen zijn in de index opgenomen.
    - Stukken betreffende regelingen inzake erfpachtrechten van de gemeente Medan op grants en inzake de vervallenverklaring van grants bij wanbetaling., 1918-1925; 16; 1 omslag
    - "Verzameling van de voornaamste stukken, betrekking hebbende op de herziening der hasil-tanah", publicaties van Jansen en gemeentelijke circulaires., 1919-1929; 17; 1 band
    - "Nota inzake de belastingen op gronden", opgesteld door Jansen, met aantekeningen en stukken betreffende de behandeling in de gemeenteraad, 1920-1924; 18; 1 omslag
    - Stukken betreffende een rechtsgeding tussen de gemeente Medan en Goerditsengh inzake de herziening van de hasil-tanah op zijn grant door de gemeente., 1920-1926; 19; 1 omslag
      Zie voor officiële publicaties ook inventarisnummer 17.
    - Nota's van Jansen inzake de Medanse Erfpachtverordening, met nadere aantekeningen en documentatie., 1920-1935; 20; 1 omslag
    - Circulaires van de gemeente Medan over een overeekomst tussen de gemeente en het R.K. Kerk- en Armbestuur aldaar over de vaststelling van erfpachtrechten na een grondruil., 1922; 21; 1 bandje
    - Dossier, houdende publicaties van verschillende personen inzake de heffing van rechten op transporten van landbouwconcessies., 1927-1933; 22; 1 omslag
    - Teksten van recensies van een monografie Concessies en erfpachten door dr J.G.W. Lekkerkerker., 1929; 23; 2 stukken
  - Overige aangelegenheden., 4.
    - Gemeenteblad van Medan, jaargang 3, nr. 13, houdende een nummer, gewijd aan volkshuisvestingsproblemen., 1920; 24; 1 omslag
    - Dossier inzake een arbitragevonnis over een geschil van de stichtingen Ng Tie Tong en Tjit Kin Tong met de erven Tjong A Fie over de kosten van de aanleg van een weg tussen hun gronden., 1921; 25; 1 band
    - Prospectus voor gronduitgifte van het Gemeentelijk Grondbedrijf Medan, met verkavelingsplan van een stadsdeel., 1921 en z.j.; 26; 3 stukken
    - Afschriften van documenten van de Woningbouwvereniging "Toba" ter exploitatie van een woningcomplex voor te Medan gevestigde Christen Bataks., 1921-1922; 27; 1 omslag
    - Dossier inzake een"Kampoeng-rapport", houdende richtlijnen voor de volkshuisvesting in de kampongs., 1922-1924; 28; 1 band
    - Tekst, houdende een toelichting op regenvalstatistieken. Gedrukt., 1924; 29; 1 stuk
    - Exemplaar van een schertsnummer van het Gemeenteblad van Medan naar aanleiding van het vertrek van Daniel Mackay, burgemeester van Medan, wegens buitenlands verlof., 1925; 30; 1 stuk
    - Begraafplaatsrapport Gemeente Medan houdende een uiteenzetting van rechten van grafbezitters, met voorstukken en bijlagen, 1926-1928; 31; 1 omslag
    - Afschriften van notariële akten inzake regelingen van de familie Chetty over het gebruik van het merk Pana Lana Suna Pana Lena bij de exploitatie van hun goederen., 1926-1930; 32; 3 stukken
    - Overdruk van een artikel in De Locale Ambtenaar over Pensioneering van Inlanders., September 1927; 33; 1 stuk
    - Overdruk van een artikel in De Locale Ambtenaar over Negorijraden., 16 april 1928; 34; 1 stuk
    - Modellen van hypotheek-overeenkomsten., 1929, 1930; 35; 2 stukken
    - Kaart van de gemeente Medan., 1933; 36; 1 stuk
- NADERE DOCUMENTATIE, B.
  - Monografie van mr H.J. Bool, De landbouwconcessies in de residentie Oostkust van Sumatra. Gedrukt., Z.j. (ca. 1900); 37; 1 deel
  - Richtlijnen voor een ontwikkelingsplan van de Oostkust van Sumatra, dissertatie van R. de Waal, te verdedigen voor de Landbouwhogeschool in Wageningen, met begeleid-brief., 1960; 38; 1 deel en 1 stuk